臺灣臺北地方法院刑事簡易判決　　　　 100年度簡字第1556號
公　訴　人　臺灣臺北地方法院檢察署檢察官
被　　　告　賴駿原名賴俊宇.
　　　　　　林家進
　　　　　　林政緯
　　　　　　彭明鴻
上列被告等因重利案件，經檢察官提起公訴（99年度偵字第2499
7 號）、追加起訴（100 年度偵字第6923號、100 年度偵緝字第
599 號）及言詞追加起訴（本院100 年6 月13日準備程序），經
被告等自白犯罪，本院認為宜以簡易判決處刑，爰不經通常審判
程序（100 年度易字第823 號、100 年度易字第1341號、100 年
度易字第1550號），逕以簡易判決處刑如下：
    主      文
賴駿共同乘他人急迫貸以金錢，而取得與原本顯不相當之重利
，共拾貳罪，各處拘役肆拾日，如易科罰金，均以新臺幣壹仟元
折算壹日。應執行拘役壹佰貳拾日，如易科罰金，以新臺幣壹仟
元折算壹日。
林家進共同乘他人急迫貸以金錢，而取得與原本顯不相當之重利
，共拾貳罪，各處拘役拾日，如易科罰金，均以新臺幣壹仟元
折算壹日。應執行拘役壹佰日，如易科罰金，以新臺幣壹仟元折
算壹日。
林政緯共同乘他人急迫貸以金錢，而取得與原本顯不相當之重利
，共拾貳罪，各處拘役拾日，如易科罰金，均以新臺幣壹仟元
折算壹日。應執行拘役壹佰日，如易科罰金，以新臺幣壹仟元折
算壹日。
彭明鴻幫助共同乘他人急迫貸以金錢，而取得與原本顯不相當之
重利，處拘役伍拾日，如易科罰金，以新臺幣壹仟元折算壹日。
緩刑貳年，並應向公庫支付新臺幣萬元。
    事實及理由
一、犯罪事實：
  (一)賴駿（原名賴駿宇，綽號『大寶』、『阿駿』）、林家進
    （綽號『阿正』、『金仔』）、林政緯（綽號阿力）及真實
    姓名年籍不詳、綽號『阿信』（後改稱為『阿奇』）之成年
    男子均明知如附表所示被害人陳李麒、歐和順、盧萬寶、吳
    偉志、夏光慈、蔡明訓、鄭木培、黃文吉、戴賢宗、金啟城
    、朱富旺、盧瑞宏急需用錢，竟共同基於取得與原本顯不相
    當重利之犯意聯絡，由賴駿以每月薪資新臺幣（下同）2
    萬元之代價僱用林家進負責貸款、收款，由『阿信』以每週
    5,000 元之代價僱用林政緯，林政緯則負責散發借款廣告傳
    單。賴駿、林家進、林政緯即與其具有共同犯意聯絡之真
    實姓名不詳綽號『阿九』、『阿南』、『NoNo』、『麥可』
    及『小翼』等成年男子於如附表所示之時間、地點，貸以如
    附表所示金錢，並依如附表所示利息計算方式，收取月利率
    高達20％之重利，由賴駿、林家進、林政緯、綽號『阿九
    』、『阿南』、『NoNo』、『麥可』及『小翼』等人分工向
    12名被害人收取本息，或由被害人按期將款項匯款或存款至
    指定之彭明鴻所有、中國信託商業銀行股份有限公司（下稱
    中國信託銀行）汐止分行帳號000000000000000 號帳戶、林
    政緯華南商業銀行股份有限公司（下稱華南銀行）民生分行
    帳號000000000000號帳戶、趙文瀚（業經檢察官提起公訴，
    本院100 年度易字第1250號審理中）之國泰世華商業銀行營
    業部帳號000000000000號帳戶，而取得與本金顯不相當之重
    利。
  (二)彭明鴻依一般社會生活之通常經驗，可預見將自己銀行帳戶
    存摺、金融卡、印鑑章及密碼提供他人使用，可能遭他人利
    用收取不法犯罪所得，竟仍基於幫助他人共同重利之未必故
    意，於99年3 月間某日，在不詳處所，將其所有前揭中國信
    託銀行汐止分行之帳戶交予賴駿使用，而幫助提供賴駿
    、林家進、賴駿宇等人共同為如附表所示之重利行為收取款
    項之用。
二、下列證據可證被告賴駿、林家進、林政緯、彭明鴻前揭犯
    行：
  (一)被告賴駿、林家進、林政緯、彭明鴻之自白。
  (二)被害人陳李麒、歐和順、盧萬寶、吳偉志、夏光慈、蔡明訓
    、鄭木培、黃文吉、戴賢宗、金啟城、朱富旺、盧瑞宏之指
    述。
  (三)被害人鄭木培提出之集點卡、黃文吉提出之存款憑條、存摺
    提款交易憑證。
  (四)中國信託銀行99年8 月17日中信銀字第09922271209063號函
    檢附被告彭明鴻帳戶之開戶資料、印鑑卡、證明書及帳戶歷
    史交易查詢。
三、論罪科刑之依據：
  (一)核被告賴駿、林家進、林政緯所為如附表之行為，係犯刑
    法第344 條重利罪。被告3 人與綽號「阿九」、「阿信」、
    「中寶」、「Nono」、「阿南」、「小寶」、「阿正」等真
    實姓名年籍不詳之成年男子，就附表所示重利犯行，有犯意
    聯絡及行為分擔，為共同正犯。被告賴駿、林家進、林政
    緯、等人所為如附表所示多次重利犯行，分別對同一被害人
    放款數次，時間橫跨數月甚至長達2 年餘，是渠等對於個別
    被害人所為數放款行為，均於密切接近之時、地實施，分別
    侵害同一被害人之法益，各行為之獨立性極為薄弱，依一般
    社會健全觀念，在時間差距上，難以強行分開，在刑法評價
    上，以視為數個舉動之接續施行，故就同一被害人之放款重
    利行為，應合為包括之一行為予以評價，較為合理，應認屬
    接續犯。又刑法第345 條常業重利罪之規定業於94年2 月2
    日修正刪除，若適用修正後刑法之規定，因被告林家進、林
    政緯等人侵害附表所示10名被害人之法益，行為互異，應係
    基於各別犯意，應予分論併罰。爰審酌：被告賴駿、林家
    進、林政緯乘附表所示12名被害人急迫貸以金錢而取得與原
    本顯不相當之重利，造成被害人受有財產上損害，惟被害人
    鄭木培、戴賢宗、金啟城、蔡明訓、盧瑞宏均表示願意原諒
    被告等人（見本院100 年度易字第823 號卷附100 年4 月21
    日公務電話紀錄、100 年4 月25日準備程序筆錄第2 至4 頁
    、本院100 年度易字第1550號卷第10頁），且被告賴駿、
    林家進、林政緯犯罪後，坦白認罪，態度良好等一切情狀，
    分別量處如主文所示之刑及定應執行之刑，並均諭知易科罰
    金之折算標準，以示懲儆。
  (二)被告彭明鴻僅交付存款帳戶之存摺、金融卡及密碼等予被告
    賴駿，而對其後被告賴駿、林家進、林政緯及附表所示
    參與放款、收款之成年男子共同重利之犯行提供助力，並無
    共同實施重利犯行之犯意聯絡或行為分擔，亦即，被告彭明
    鴻所實施者，非屬重利犯行之構成要件行為，應為幫助犯。
    是核被告彭明鴻所為，係刑法第344 條重利罪之幫助犯，應
    依正犯之刑減輕之。至被告賴駿、林家進、林政緯及附表
    所示各該參與放款、收款之成年男子，共同利用被告彭明鴻
    提供之帳戶收取顯不相當之重利，渠等有犯意聯絡及行為分
    擔，業如前述，故被告彭明鴻應論以共同重利罪之幫助犯。
    至於被告賴駿、林家進、林政緯及附表所示各該參與放款
    、收款之成年男子雖利用被告彭明鴻之帳戶多次收取重利款
    項，惟被告彭明鴻僅以1 提供帳戶之行為，幫助被告賴駿
    、林明進、林政緯等人向附表所示12名被害人收取重利，係
    觸犯數罪名，侵害數法益，為想像競合犯，應論以1 幫助重
    利罪。檢察官另行起訴部分（臺灣臺北地方法院檢察署100
    年度偵字第1740號，本院100 年度易字第1250號審理中），
    與起訴部分之被告彭明鴻提供帳戶幫助重利部分，既屬想像
    競合犯之裁判上一罪關係，為本案起訴效力所及，本院應併
    予審理，附此敘明。爰審酌：被告彭明鴻可預見將存款帳戶
    交予不詳之人恐用於不法目的，竟仍不違背其本意，交付帳
    戶予賴駿，賴駿即將其帳戶用於附表所示各重利犯罪收
    款之工具，造成附表所示被害人受有支付重利之財產上損害
    ，惟被告彭明鴻向本院坦承犯罪，表示願受刑罰之處罰，已
    有悔意等一切情狀，量處如主文所示之刑。又查被告彭明鴻
    前未曾受有期徒刑以上刑之宣告，有本院卷附臺灣高等法院
    被告前案紀錄表在卷足徵，其因一時失慮致罹刑典，信其經
    此偵審程序及論罪科刑之教訓後，當知所警惕而無再犯之虞
    ，本院認前開宣告之刑，以暫不執行為適當，併予宣告緩刑
    2 年，並應向公庫支付新臺幣3 萬元，以勵自新。
四、適用法條：刑事訴訟法第449 條第2 項、第3 項、第454 條
    第2 項、第284 條之1 ，刑法第28條、第30條第1 項、第2
    項、第344 條、第41條第1 項前段、第51條第6 款、第74條
    第1 項第1 款、第2 項第4 款，刑法施行法第1 條之1 第1
    項、第2 項前段，判決如主文。
如不服本判決，應於收受判決正本送達之翌日起10日內向本庭提
出上訴狀，上訴於本院合議庭（須附繕本）。
中    華    民    國  100     年    6     月    29    日
                  刑事第六庭  法  官  林晏如
上正本證明與原本無異。
如不服本判決應於收受送達後10日內向本院提出上訴書狀，並應
敘述具體理由；其未敘述上訴理由者，應於上訴期間屆滿後20日
內向本院補提理由書（均須按他造當事人之人數附繕本）「切勿
逕送上級法院」。告訴人或被害人如對於本判決不服者，應具備
理由請求檢察官上訴，其上訴期間之計算係以檢察官收受判決正
本之日期為準。
                              書記官  楊盈茹
中    華    民    國   100    年    7     月    1     日
附錄本案論罪科刑法條全文：
中華民國刑法第344條
乘他人急迫、輕率或無經驗貸以金錢或其他物品，而取得與原本
顯不相當之重利者，處 1 年以下有期徒刑、拘役或科或併科 1
千元以下罰金。
附表：
┌──┬───────┬──────────────────┬───┬───────┐
│編號│借款時間、地點│          借  款  內  容            │被害人│放款人或收款人│
├──┼───────┼──────────────────┼───┼───────┤
│ １ │於98年10月間，│共借3 次，每次借款1 萬元，預扣2,000 │陳李麒│林政緯        │
│    │在臺北市松山區│元利息，每3 天為1 期，每期償還900 元│      │              │
│    │寶清街某汽車修│，被害人陳李麒交付身分證、健保卡影本│      │              │
│    │理廠前        │、本票及借據作為擔保。              │      │              │
│    ├───────┼──────────────────┤      ├───────┤
│    │於99年2月間， │共借1 次，每次借款1 萬元，預扣2,000 │      │「阿九」      │
│    │在臺北市松山區│元利息，每3 天為1 期，每期償還900 元│      │              │
│    │莊敬路、松仁路│，被害人陳李麒交付身分證、健保卡影本│      │              │
│    │口之統一超商前│、本票及借據作為擔保。              │      │              │
│    │              │                                    │      │              │
├──┼───────┼──────────────────┼───┼───────┤
│ ２ │自97年7月間起 │共借10至11次，每次借款1 萬元，預扣  │歐和順│林家進、賴駿│
│    │至99年10月1日 │2,000 元利息，每3 天為1 期，每期償還│      │、「阿信」、「│
│    │止，在臺北市中│1,000 元，須償還10期本息，被害人歐和│      │中寶」、「NoNo│
│    │山區○○路某處│順交付身分證、駕照、行車執照、營業登│      │」            │
│    │及其他不詳處所│記證影本及本票作為擔保。            │      │              │
├──┼───────┼──────────────────┼───┼───────┤
│ ３ │自97年7月間起 │共借8 次，每次借款2 萬元，預扣4,000 │盧萬寶│「阿南」      │
│    │至98年6、7月間│元利息，每3 天為1 期，每期償還2,000 │      │              │
│    │止，在臺北市忠│元，須償還10期本息。                │      │              │
│    │孝東路5段某咖 │                                    │      │              │
│    │啡廳前及其他不│                                    │      │              │
│    │詳處所        │                                    │      │              │
│    ├───────┼──────────────────┤      ├───────┤
│    │自98年6、7月間│借款2 萬元，預扣4,000 元利息，每3 天│      │林家進        │
│    │起至99年7月間 │為1 期，每期償還2,000 元，須償還10期│      │              │
│    │止，在基隆市中│本息。                              │      │              │
│    │和路大慶大城  │                                    │      │              │
│    │              │                                    │      │              │
├──┼───────┼──────────────────┼───┼───────┤
│ ４ │自98年間起，在│共借10餘次，每次借款1萬元，每3天為1 │吳偉志│林家進、賴駿│
│    │臺北市○○街麥│期，每期償還1,200元，須償還10期本息 │      │、「小寶」    │
│    │當勞內、臺北市│，被害人吳偉志交付身分證、駕照、計程│      │              │
│    │吉林路、松隆路│車營業登記證影本及本票作為擔保。    │      │              │
│    │等處          │                                    │      │              │
├──┼───────┼──────────────────┼───┼───────┤
│ ５ │於98年5、6月間│共借4 至5 次，每次借款1 萬元，預扣  │夏光慈│賴駿、林政緯│
│    │，在臺北市市民│2,000 元利息，每3 天為1 期，每期償還│      │              │
│    │大道光華商場、│1,000 元，須償還10期本息。          │      │              │
│    │臺北市公館、忠│                                    │      │              │
│    │孝東路、吉林路│                                    │      │              │
│    │、錦州街、民族│                                    │      │              │
│    │東路等處      │                                    │      │              │
├──┼───────┼──────────────────┼───┼───────┤
│ ６ │自98年10月間起│共借7 至8 次，每次借款1 萬元，預扣  │蔡明訓│賴駿        │
│    │，在臺北市永吉│2,000 元利息，每3 天為1 期，每期償還│      │              │
│    │路85度C咖啡店 │1,000 元，須償還10期本息，被害人蔡明│      │              │
│    │內及其他不詳處│訓交付身分證、駕照、行車執照、營業登│      │              │
│    │所            │記證影本、本票作為擔保。            │      │              │
│    ├───────┼──────────────────┤      ├───────┤
│    │99年4至6月間，│共借3 至4 次，每次借款1 萬元，預扣  │      │林家進        │
│    │在不詳處所    │2,000 元利息，每3 天為1 期，每期償還│      │              │
│    │              │1,000 元，須償還10期本息。          │      │              │
├──┼───────┼──────────────────┼───┼───────┤
│ ７ │自98年11月間起│共借5 至6 次，每次借款1 萬元，預扣  │鄭木培│賴駿        │
│    │，在臺北市吉林│2,000 元利息，每3 天為1 期，每期償還│      │              │
│    │路、錦州街口。│1,000 元，須償還10期本息，被害人鄭木│      │              │
│    │              │培交付身分證、駕照、行車執照、營業登│      │              │
│    │              │記證影本、本票作為擔保。            │      │              │
│    ├───────┼──────────────────┤      ├───────┤
│    │99年4至6月間，│借款1 萬元，預扣2,000 元利息，每3 天│      │林家進、「No  │
│    │在臺北市○○路│為1 期，每期償還1,000 元，須償還10期│      │No」          │
│    │、錦州街、永春│本息，被害人鄭木培交付身分證、駕照、│      │              │
│    │捷運站5號出口 │行車執照、營業登記證影本、本票作為擔│      │              │
│    │、中信路等處  │保。                                │      │              │
├──┼───────┼──────────────────┼───┼───────┤
│ ８ │98年底，在臺北│借款多次，每次借款1 萬元或2 萬元，預│黃文吉│林家進、林政緯│
│    │市松山區京華城│扣2,000 元利息，每3 天為1 期，每期償│      │、賴駿      │
│    │後方公園及臺北│還1,000 元，須償還10期本息，被害人黃│      │              │
│    │地區          │文吉交付身分證、行車執照影本、本票、│      │              │
│    │              │借據作為擔保；另曾借款4 萬元，預扣8,│      │              │
│    │              │000 元利息，實拿3 萬2,000 元，每3 天│      │              │
│    │              │為1期 ，每期須償還4,000 元。        │      │              │
├──┼───────┼──────────────────┼───┼───────┤
│ ９ │於99年5、6月間│借款1萬元，預扣2,000元利息，每3天為1│戴賢宗│林家進、不詳之│
│    │，在臺北市八德│期，每期償還1,000元，須償還10期本息 │      │成年男子      │
│    │路某處        │，被害人戴賢宗交付身分證、駕照、行車│      │              │
│    │              │執照、營業登記證影本作為擔保。      │      │              │
├──┼───────┼──────────────────┼───┼───────┤
│ １０ │自99年6月間起 │借款3 次，每次借款1 萬元，預扣2,000 │金啟城│林家進        │
│    │，在臺北市松隆│元利息，每3 天為1 期，每期償還1,000 │      │              │
│    │路、永吉路等處│元，須償還10期本息，被害人金啟城交付│      │              │
│    │              │身分證影本、本票作為擔保。          │      │              │
│    ├───────┼──────────────────┤      ├───────┤
│    │自99年8月12日 │陸續每次借款1 萬元，預扣2,000 元利息│      │「NoNo」      │
│    │起，在臺北市永│，每3 天為1 期，每期償還1,000 元，須│      │              │
│    │春捷運站附近  │償還10期本息，被害人金啟城交付身分證│      │              │
│    │              │影本、本票作為擔保。                │      │              │
├──┼───────┼──────────────────┼───┼───────┤
│  │98年5 月起至98│陸續每次借款1 至2 萬元不等金額，借款│朱富旺│「阿寶」      │
│    │年12月25日止，│2萬 元先扣利息4 千元，實拿1 萬6 千元│      │              │
│    │在臺北市內湖區│，每3 天還款2 千元須連續還10次才還清│      │              │
│    │行善路、大安區│，並簽發4 萬元本票1 張作為擔保。    │      │              │
│    │大安森林公園、│                                    │      │              │
│    │和平東路信安街│                                    │      │              │
│    │口            │                                    │      │              │
├──┼───────┼──────────────────┼───┼───────┤
│  │98年1、2月起至│陸續每次借款1 至2 萬元不等金額，借款│盧瑞宏│賴駿、「阿寶│
│    │99年8月止，在 │1 萬元先扣利息2 千元，實拿8 千元，每│      │」、「阿正」  │
│    │臺北市○○路、│3 天還款1 千元，連續還10次即還清，還│      │              │
│    │錦州街、吉林路│款係匯至彭明鴻中國信託帳戶。        │      │              │
└──┴───────┴──────────────────┴───┴───────┘